ACORDAO-COMPLETO-2483489

ACÓRDÃO 1216/2021 ATA 18/2021 - PLENÁRIO

VISTOS, relatados e discutidos estes autos de representação, com pedido de medida cautelar, formulada pela empresa GLW Licitações, Turismo e Eventos - Eireli, em face do Pregão Eletrônico para Registro de Preços nº 7/2021, do Ministério do Desenvolvimento Regional - MDR, cujo objeto é a contratação de serviços, estrutura e equipamentos referentes à realização de eventos da Pasta, em todo o território nacional, conforme condições, quantidades e exigências estabelecidas no Edital e seus anexos;
ACORDAM os Ministros do Tribunal de Contas da União, reunidos em Sessão do Plenário, diante das razões expostas pelo Relator e com fundamento no art. 276, caput e §1º, do Regimento Interno deste Tribunal, em:
9.1. referendar a medida cautelar concedida em 24/5/2021, por meio do despacho à peça 20 dos autos;
9.2. restituir o processo à Secretaria de Controle Externo de Aquisições Logísticas - Selog para adoção das medidas pertinentes.

Referendo de cautelar. Representação. Licitação 07/2021, CUJO objeto  é a escolha da proposta mais vantajosa para a contratação de serviços, estrutura e equipamentos referentes à realização de eventos do Ministério do Desenvolvimento Regional - MDR, em todo o território nacional, conforme condições, quantidades e exigências estabelecidas neste Edital e seus anexos. Referendo de Cautelar.

Ministério do Desenvolvimento Regional (MDR).

3. Representante: GLW Licitações, Turismo e Eventos - Eireli (CNPJ 11.357.110/0001-21).

13.1. Ministros presentes: Ana Arraes (Presidente), Walton Alencar Rodrigues, Benjamin Zymler, Augusto Nardes (Relator), Raimundo Carreiro, Vital do Rêgo e Jorge Oliveira.
13.2. Ministros-Substitutos convocados: Augusto Sherman Cavalcanti e Marcos Bemquerer Costa.
13.3. Ministros-Substitutos presentes: André Luís de Carvalho e Weder de Oliveira.

ACORDAO-COMPLETO-2491907

Acórdão 1895/2021 - Plenário

AUGUSTO NARDES

Adoto como relatório o despacho exarado em 24/5/2021, que fundamentou a concessão da medida cautelar ora em apreciação (peça 20) :
             Trata-se de representação, com pedido de medida cautelar, da empresa GLW Licitações, Turismo e Eventos - Eireli, em face do Pregão Eletrônico para Registro de Preços nº 7/2021, do Ministério do Desenvolvimento Regional - MDR, cujo objeto é a contratação de serviços, estrutura e equipamentos referentes à realização de eventos do Ministério do Desenvolvimento Regional - MDR, em todo o território nacional, conforme condições, quantidades e exigências estabelecidas no Edital e Seus anexos (peça 5, p. 1) .
2.	Segundos dados do exame técnico (peças 17/19) , o referido pregão adota critério de julgamento do menor preço global, com vigência contratual prevista de 12 meses, prorrogável por até 60 meses (peça 5, p. 15, peça 6, p. 5 e peça 9, p. 4) e valor estimado em  R$ 26.009.423,89 (peça 6, p. 1-5) .
3.	Conforme registra o exame técnico, o representante alega, em suma, que: 
	a) os requisitos de qualificação técnica requeridos nos itens 9.11.2, 9.11.3.1 e 9.11.3.2 do edital do Pregão 7/2021 afrontam o art. 37, inciso XXI, da Constituição Federal, os arts. 3º, caput e § 1º, I, e 30 da Lei 8.666/1993, o princípio da isonomia e a jurisprudência do TCU, pois restringem ilegal e injustificadamente a competitividade do certame (peça 1, p. 5-15) ;
	b) a exigência de, pelo menos, três anos de fundação da empresa (item 9.11.2) , é desprovida de amparo legal, porquanto não há relação alguma entre a capacidade técnica da licitante e seu tempo de fundação. Ademais, a exigência de tempo de fundação da empresa com critério de qualificação técnica é expressamente vedada pelo art. 30, § 5º, da Lei 8.666/1993 (peça 1, p. 15-17) ;
	c) a exigência de ter escritório em Brasília-DF ou declaração de que implantará sede, filial ou representação na Capital, no prazo de 60 dias, a contar do início da vigência do contrato (item 9.11.2) , é desarrazoada. Com o advento das comunicações digitais, por meio de aplicativos, sistemas de comunicação e telefonia, a comunicação constante em um curto espaço de tempo, independe da localização da empresa ou do local de seu estabelecimento. Ademais, considerando que a prestação dos serviços se dará em qualquer região do país, o local do estabelecimento da contratada em nada prejudicará comunicação e muito menos a execução do contrato (peça 1, p. 17-18) ;
	d) a exigência de comprovação de execução de no mínimo cinco eventos na área de produção de estandes, congressos, convenções, feiras, eventos presidenciais, por exemplo, desde que tenham mais de mil participantes (item 9.11.3.1) , é ilegal e restringe demasiadamente a participação no certame. A combinação de quantidade mínima de eventos com quantidade mínima de pessoas em cada evento, elimina empresas que executaram eventos simultâneos, em locais diferentes, que, somados, superam as quantidades exigidas de eventos e de pessoas. A previsão de execução de eventos presidenciais, além de não definir o que é evento presidencial, restringe a participação às empresas que já prestaram serviços ao órgão licitante. Não está devidamente especificado se os tipos de eventos que devem ser comprovados são cumulativos ou alternativos (peça 1, p. 18-19) ;
	e) a exigência de ter executado, pelo menos, dois eventos em modo simultâneo em regiões diferentes (item 9.11.3.2) fere o art. 30, § 5º, da Lei 8.666/1993, pois não se pode exigir que a comprovação de eventos simultâneos seja limitada a locais específicos. Quem é capaz de executar eventos simultâneos em bairros diferentes de uma cidade grande, ou em municípios diferentes de um mesmo Estado, ou em Estados diferentes, é também capaz de executá-los simultaneamente em duas localidades em regiões diferentes. Ademais, o edital não especifica o que são "regiões diferentes", podendo levar a interpretações subjetivas na análise dos atestados que forem apresentados, o que é vedado pela Lei 8.666/1993, que estabelece que devem ser objetivos os critérios de classificação e de habilitação (peça 1, p. 19-21) ;
4,	Diante dessas alegações, requer: o recebimento da representação; a adoção de medida cautelar que suspenda imediatamente o certame; e, no mérito, seja julgada procedente, determinando-se a correção do edital e sua consequente republicação, nos termos do art. 21, § 4º, da Lei 8.666/1993.
5.	Ao examinar os pressupostos para deferimento do pedido de medida cautelar, a Selog concluiu de forma unânime pela plausibilidade jurídica das alegações do representante, pela presença do perigo da demora e pela inocorrência do perigo da demora reverso, em síntese:
"4.	Está configurado o pressuposto do perigo da demora, uma vez que o certame já está em fase recursal, podendo estar iminente a decisão do recurso, adjudicação do objeto e a homologação do procedimento e, consequentemente, a assinatura da ata de registro de preços e dos respectivos contratos.
5.	O serviço objeto da licitação questionada (eventos, sob demanda, abrangendo a organização, execução, acompanhamento, montagem, desmontagem e manutenção de toda a infraestrutura demandada, fornecimento de alimentação e bebidas, infraestrutura, transportes, apoio logístico, ornamentação e a confecção e fornecimento de material de papelaria e impressos em geral - peças 1, p. 5; e peça 6, p. 1 e 5) , não se mostra, em princípio, essencial ao funcionamento das atividades da Unidade Jurisdicionada. Ademais, a atual situação de pandemia provocada pelo Covid-19 inviabiliza e restringe a realização de eventos presenciais a curto prazo. Portanto, está afastado o pressuposto do perigo da demora reverso.
 (...) 
36.	Resta, pois, configurado o pressuposto da plausibilidade jurídica nas alegações do representante, porquanto as exigências contidas nos quesitos 9.11.2 e 9.11.3.2 do edital, restringem injustificadamente a competitividade do certame e ferem os princípios da isonomia entre os licitantes, além afrontarem dispositivos insculpidos nas leis 8.666/1993 e 10.520/2020 e a jurisprudência do TCU. Ademais, a inclusão de itens de luxo, alguns com características muito específicas, sem a devida justificativa acerca da necessidade, seja do item em si, seja quanto à especificidade das características, e incompatíveis com a finalidade da contratação, constantes dos itens 35, 80, 116, 116 a 120 e 191 e 192, do tópico 10 do Termo de Referência, contrariam os princípios constitucionais da economicidade e da moralidade administrativa e a jurisprudência do TCU (Acórdãos 2.924/2019 e 2.155/2012, ambos do Plenário) e restringem o caráter competitivo do certame."
6.	Nessas circunstâncias, a unidade instrutiva, presentes os requisitos para adoção da medida, propõe o deferimento do pedido de medida cautelar:
"37.	Feitas essas considerações, propõe-se deferir o pedido de medida cautelar, uma vez presentes os pressupostos do perigo da demora e da plausibilidade jurídica, essenciais para sua concessão, e por restar descaracterizado o perigo da demora reverso."
7.	Em adição à proposição constante da instrução técnica, a Sra. Secretária da Selog propõe acrescentar na diligência ao MDR, comando específico, no sentido de "acrescentar à diligência proposta na instrução técnica o seguinte pedido de esclarecimento, diante da suposta incompatibilidade entre os serviços licitados e o atual momento do País, de isolamento para contenção da pandemia, mantendo-se todas as demais propostas de encaminhamento: c) justificativa para os quantitativos demandados, considerando os efeitos da pandemia e as restrições a eventos que impliquem aglomerações, em função da Covid-19."
8.	Mediante cognição sumária do presente pleito de medida cautelar, como é típico nessa fase processual, acolho integralmente e incorporo às minhas razões de decidir os fundamentos da instrução empreendida pela Selog e DECIDO:
8.1.	conhecer da representação, satisfeitos os requisitos de admissibilidade constantes no art. 113, § 1º, da Lei 8.666/1993, c/c os arts. 235 e 237, VII, do Regimento Interno deste Tribunal, e no art. 103, § 1º, da Resolução - TCU 259/2014;
8.2.	deferir o pedido de concessão de medida cautelar, sem oitiva prévia, com fulcro no art. 276 do Regimento Interno/TCU, tendo em vista a existência dos elementos necessários para sua adoção, a fim de que o Ministério do Desenvolvimento Regional - MDR suspenda o andamento do Pregão Eletrônico SRP 7/2021 até que o Tribunal delibere sobre o mérito da matéria ora em apreço e, caso algum contrato já tenha sido firmado, abstenha-se de praticar qualquer ato com vistas à sua execução até a deliberação definitiva desta Corte;
8.3.	realizar a oitiva do Ministério do Desenvolvimento Regional - MDR, com amparo no art. 276, § 3º, c/c art. 250, V, todos do Regimento Interno/TCU, para que, no prazo de quinze dias, se pronuncie em relação aos pressupostos da cautelar deferida, e também quanto aos seguintes pontos relativos ao Pregão Eletrônico SRP 7/2021:
	a) inclusão de itens de luxo, alguns com características muito específicas, sem a devida justificativa acerca da necessidade (seja do item em si ou quanto à especificidade das características) e incompatíveis com a finalidade da contratação, que contrariam os princípios constitucionais da economicidade e da moralidade administrativa e a jurisprudência do TCU (Acórdãos 2.924/2019 e 2.155/2012, ambos do Plenário) e restringem o caráter competitivo do certame, constantes dos itens 35, 80, 116, 116 a 120 e 191 e 192, do tópico 10 do Termo de Referência, a saber:
	a.1) Item 35: Aquário construído com 1000 litros, elevado 1 metro, construído com vidro de 10 mm e base em metalon acabamento em madeira revestido com lâmina de madeira, porta de acesso para manutenção. Canisters para filtragem mecânica, química e biológica quantidade compatível com a litragem do aquário. Ornamentação com pedras, substratos basalto ou cascalho, troncos, rochas e vegetação. Iluminação: holofotes com luz branca de LED espalhados pelo aquário. Incluso 100 peixes de água doce de tamanho pequeno e médio, espécie a definir pela contratante. Inclusa montagem, desmontagem, manutenção diária e transporte;
	a.2) Item 80: Fotógrafo que deverá portar equipamento com as seguintes configurações minímas: "Modelo detalhado: ILCE7M3/B; modelo alfanumérico: ILCE-7M3; tipo de câmera: Mirrorless; resolução: 24 mpx; Tamanho da tela: 3; Tipo de cartão de memória: Memory Stick PRO Duo, Memory Stick PRO-HD Duo, Memory Stick Micro, SD, SDHC, SDXC, microSD, microSDHC, microSDXC; conectividade: Bluetooth, Wi-Fi, NFC; interfaces: HDMI, Mini jack, USB-C; sensibilidade ISO: ISO 100-51200; composição da bateria: íon de lítio; tipo de bateria: NP-FZ100; tipo de sensor óptico: CMOS; tamanho do sensor óptico: 35.6mm x 23.8mm; com foco manual; com auto foco; modos de autofoco: Simples, Automático, Contínuo; velocidade mínima/máxima do obtuarador: 30s até 1/18000s; montagem da lente; resistente a água";
	a.3) Itens 116 a 120: refeições a serem servidas em baixelas, travessas e talheres de prata e taças de cristal; e
	a.4) Itens 191 e 192: previsão de hospedagem em hotel 5 estrelas (peça 6, p. 29) .
	b) exigência de que a licitante possua, pelo menos, três anos de fundação (item 9.11.2 edital) , desprovida de amparo legal e que extrapola o rol taxativo de documentos de habilitação admitidos nos arts. 27 a 31 da Lei 8.666/1993, com potencial de restringir à competitividade do certame, em afronta ao art. 3º, § 1º, inciso I, da Lei 8.666/1993, e ao art. 3º, inciso II, da Lei 10.520/2020;
	c) exigência de que a licitante possua escritório ou declare que implantará sede, filial ou representação em Brasília-DF, no prazo máximo de 60 dias, a contar da data de início da vigência do contrato (item 9.11.2 do edital) , sem a devida demonstração de que seja imprescindível para a garantia da adequada execução do objeto licitado e/ou avaliação de sua pertinência frente à materialidade da contratação e aos impactos na competitividade do certame, na isonomia entre os licitantes e na economicidade da contratação, em afronta ao art. 3º, caput e § 1º, inciso I, da Lei 8.666/1993, ao art. 3º, inciso II, da Lei 10.520/2020  e à jurisprudência do TCU (Acórdão 2274/2020, 273/2014 e 769/2013 do Plenário e 6.463/2011-1ª Câmara) ;
	d) exigência de que a licitante comprove que executou, pelo menos, dois eventos em modo simultâneo em regiões diferentes (item 9.11.3.2 do edital) , sem especificar objetivamente o que seriam consideradas regiões diferentes (nível federativo, estadual ou municipal) , em afronta ao art. 40, inciso VII, da Lei 8.666/1993; 
	e) demais informações que julgar necessárias; e
	f) designação formal de interlocutor que conheça da matéria para dirimir eventuais dúvidas, informando nome, função/cargo, e-mail e telefone de contato;
8.4.	considerando a possibilidade de construção participativa das deliberações deste Tribunal, nos termos do art. 14 da Resolução-TCU 315/2020, bem como o previsto nas Normas de Auditoria (NAT) aprovadas pela Portaria-TCU 280/2010, referente aos comentários dos gestores (no que se aplica a representações e denúncias) :
	a) solicitar ao Ministério do Desenvolvimento Regional - MDR, caso queira, no prazo de quinze dias:
	a.1) a apresentação de possíveis ações corretivas que poderão ser tomadas pelo Ministério do Desenvolvimento Regional - MDR para prevenir ou corrigir os indícios de irregularidades detectados ou remover seus efeitos;
	a.2) na hipótese de serem consideradas insuficientes, pelo TCU, as alternativas apresentadas pela unidade jurisdicionada, a manifestação quanto aos possíveis impactos de: i) determinação do TCU para anulação do certame e atos dele decorrentes em função dos indícios de irregularidades verificados; iii) de determinação impedindo novas aquisições com base na ata de registro de preços decorrente do certame, caso eventualmente já tenha sido assinada;
	b) alertar o Ministério do Desenvolvimento Regional - MDR, com relação à construção participativa de deliberações, de que:
	b.1) a sua manifestação quanto às alternativas para corrigir os indícios de irregularidades verificados e quanto aos impactos das possíveis medidas a serem adotadas pelo TCU será avaliada na proposição de mérito, mas não vincula as decisões desta Corte de Contas, notadamente quando os riscos decorrentes de sua adoção e/ou da manutenção de situação irregular não se coadunarem com o interesse público que se pretende tutelar;
	b.2) a ausência de manifestação no prazo estipulado não impedirá o andamento processual, podendo o TCU vir a prolatar decisão de mérito, caso haja elementos suficientes que caracterizem afronta às normas legais e/ou possibilidade de ocorrência de prejuízos à Administração; e
b.3) a ausência de manifestação não será considerada motivo de sanção;
8.5.	diligenciar o Ministério do Desenvolvimento Regional - MDR, com fundamento nos artigos 157 e 187 do Regimento Interno deste Tribunal, para que, no prazo de quinze dias, encaminhe cópia dos seguintes documentos e/ou esclarecimentos:
	a) Estudos Técnicos Preliminares que embasaram a contratação objeto do Pregão Eletrônico 7/2021; 
	b) Pareceres jurídicos que aprovaram o Termo de Referência anexo ao edital do Pregão Eletrônico 7/2021;
	c) justificativa para os quantitativos demandados, considerando os efeitos da pandemia e as restrições a eventos que impliquem aglomerações, em função da Covid-19;
8.6.	encaminhar cópia da instrução (peças 17/19) ao Ministério do Desenvolvimento Regional - MDR, como subsídio para respostas à oitiva; e
8.7.	comunicar ao representante o presente Despacho.
É o relatório.

Wellington da Silva e Lima (CPF 317.481.098-12).

Não atuou.

REPRESENTAÇÃO FORMULADA POR LICITANTE. PRESENÇA DOS REQUISITOS DO FUMUS BONI IURIS E DO PERICULUM IN MORA. AUSÊNCIA DE PERIGO DA DEMORA REVERSO. DECISÃO MONOCRÁTICA. SUSPENSÃO CAUTELAR DO PROCEDIMENTO LICITATÓRIO. PREGÃO ELETRÔNICO PARA REGISTRO DE PREÇOS Nº 7/2021. OITIVA. APRECIAÇÃO DO PLENÁRIO DA MEDIDA CAUTELAR ADOTADA. RESTITUIÇÃO DOS AUTOS À SELOG.

REPRESENTAÇÃO (REPR)

Secretaria de Controle Externo de Aquisições Logísticas (Selog).

Cuidam os autos de representação, com pedido de medida cautelar, da empresa GLW Licitações, Turismo e Eventos - Eireli, em face do Pregão Eletrônico para Registro de Preços nº 7/2021, do Ministério do Desenvolvimento Regional - MDR, cujo objeto é a contratação de serviços, estrutura e equipamentos referentes à realização de eventos da Pasta, em todo o território nacional, conforme condições, quantidades e exigências estabelecidas no edital e seus anexos.
2.	Conforme despacho (peça 20) transcrito no relatório precedente, concedi medida cautelar em 24/5/2021 para que o Ministério do Desenvolvimento Regional suspenda o andamento do Pregão Eletrônico para Registro de Preços nº 7/2021 até que o Tribunal delibere sobre o mérito da matéria em apreço e, caso algum contrato já tiver sido firmado, se abstenha de praticar qualquer ato com vistas à sua execução até a deliberação definitiva desta Corte.
3.	Nesta ocasião, nos termos do art. 276, § 1º, do Regimento Interno deste Tribunal, submeto ao referendo deste Plenário a medida cautelar por mim expedida em 24/5/2021.
4.     Os fundamentos da decisão acautelatória, na sua essência, apoiados integralmente nas razões apresentadas pela Secretaria de Controle Externo de Aquisições Logísticas - Selog, em instrução técnica de peças 17/19, foram devidamente transcritos no Relatório que integra a presente deliberação, o que dispensa reprisá-los no presente Voto.
           Ante o exposto, VOTO para que seja aprovado o acórdão cuja minuta ora submeto a este Colegiado.
TCU, Sala das Sessões, em 26 de maio de 2021.
Ministro JOÃO AUGUSTO RIBEIRO NARDES 
Relator